臺灣高等法院民事判決　　　　　　　　100年度家上字第225號
上　訴　人　呂肇璿
訴訟代理人　林清漢律師
被上訴人　　顏家琳
上列當事人間請求離婚等事件，上訴人對於中華民國100年6月17
日臺灣臺北地方法院 98年度婚字第757號第一審判決提起上訴，
本院於中華民國100年11月22日言詞辯論終結，判決如下：
    主    文
上訴駁回。
第二審訴訟費用由上訴人負擔。
    事實與理由
一、本件被上訴人主張：
（一）被上訴人與上訴人於民國（下同)91年1月12日結婚，婚後
      育有一子呂為綸(男，91年9月24日生，身分證統一編號：
      Ｚ000000000）。上訴人因懷疑被上訴人於93年間曾經外遇
      ，即自96年起指責被上訴人出軌、外遇，並多次對被上訴
      人施以暴力，被上訴人不堪精神及身體上所受創傷，先後
      提出兩次保護令之聲請，亦經原法院分別以97年度家護字
      第41號及98年度家護字第724號裁定核發保護令。 被上訴
      人因上訴人多次施暴，不得已於97年1月1日遷出兩造共同
      住所與上訴人分居，其後雖因思子心切數次返家，並試圖
      修補兩造婚姻關係，然每次均因上訴人再施暴力而不得不
      遷出，終至98年5月17日對上訴人徹底失望， 遷出住所再
      無任何婚姻關係之共同生活， 並於同年9月間起訴請求離
      婚，上訴人迄今不僅一再違反保護令去電被上訴人工作場
      所騷擾、辱罵被上訴人，甚至散佈被上訴人外遇不貞傳言
      ，撥打電話予被上訴人長官、同事、政風室，且雖侈言求
      和，卻多次在言語間並以簡訊辱罵被上訴人，兩造婚姻因
      婚姻中之肢體暴力、言語暴力及雙方對婚姻生活期望之嚴
      重落差而生嚴重破綜，又無有效溝通而破裂至不可能回復
      之情狀，且因由上訴人負較重之責任，爰依民法第1052條
      第1項第3款及同條第2項，聲明求為准兩造離婚。
（二）上訴人有暴力行為且有厭世自殘、企圖毀滅周遭一切等極
      端嚴重的負面情緒，並教導幼子仇視被上訴人及拒絕被上
      訴人之探視，由上訴人擔任未成年子女權利義務行使負擔
      之人，顯不利於未成年子女身之健全成長，而被上訴人名
      下有房產，且身為公務員收入穩定，亦有母親得協力照顧
      ，顯較上訴人更適合擔任未成年子女之監護人，請酌定上
      訴人應負擔子女扶養費每月12,179元。玆就上訴人之暴力
      行為陳述如下：
  １、96年11月22日因細故毆打被上訴人致被上訴人受有左手挫
      傷、右手擦傷、右大腿挫傷、鼻部挫傷。
  ２、97年1月1日掐勒被上訴人頸部，聲稱欲殺死被上訴人後再
      自殺，致被上訴人受有上唇擦傷、下唇擦傷及頸部 11×3
      公分紅腫。
  ３、97年10月5日再次毆打被上訴人， 致被上訴人右手瘀傷並
      於半夜將被上訴人反鎖在屋外。
  ４、98年5月3日在上訴人父母基隆家中因細故追打被上訴人並
      因此踹破上訴人父母房門。
  ５、98年5月17日見被上訴人外套內搭無袖背心， 竟辱罵被上
      訴人「招蜂引蝶、勾引男人」，見被上訴人不敢回嘴，竟
      將被上訴人推打在地、毆打致被上訴人受有左眼眶外側擦
      傷及下側瘀傷、左頰瘀傷及擦傷、左上唇瘀傷、右上唇瘀
      傷、右小唇瘀傷、右顳頭皮瘀傷、 左腳第5趾瘀傷等傷害
      。
  ６、上訴人無端懷疑被上訴人出門、穿衣打扮、講手機都是為
      了勾引男人，以簡訊傳訊「整天打扮想著招蜂引蝶、勾引
      男人？」、「女為愛己者容嘛：難怪平常沒跟我出去的時
      候都會戴隱形眼鏡！化妝的時候者會戴隱形眼鏡！化妝！
      穿短裙！心態噁心！愛找男人嘛！」、「又找那個男人吃
      飯啊？」、「你外遇的對象不止兩個‧‧‧」等語，雖經
      被上訴人一再解釋，仍不能平息上訴人不合常理之嫉妒心
      。
  ７、上訴人在日常生活中常以被上訴人行為不檢為由，用言語
      、簡訊辱罵原告：「被狗幹！」、「不要臉」、「真無恥
      」、「膚衍說謊的嘴，嘴賤」、「妳還要這麼賤嗎？‧‧
      ‧媽的！」、「自私自大自傲自以為是的賤女人！我死了
      會永遠恨妳！」。
  ８、99年2月5日以簡訊「妳這種愛陪吃飯陪逛街的女人私生活
      不檢」、「低俗的交際花」、「妳敢說沒有過單獨陪逛街
      、吃飯！還在說謊手！交際花！爛！誰知道妳哪天陪睡！
      」、「妳只有被人家幹才叫對不起我嗎！下賤」、「‧‧
      ‧不說實話去被妳外遇對象幹死！破麻！眾人捅！賤！不
      要臉！滾！」、「妳快去找很多男人幹妳吧！祝妳勾引順
      利，上班沒空，妳晚上更忙，我上班時再打喔‧‧‧」、
      「妳很愛當情婦呀！倒貼嘛，不要告訴我妳離家沒有搞通
      姦，我不相信這種事，妳就爛到底吧！」。
（三）上訴人所提證據不足證明被上訴人曾與他人通姦，縱使被
      上訴人曾於93年間與其他異性曖昧交往，或可認被上訴人
      未善盡照顧家庭責任，上訴人亦不因此有權利毆打、懲戒
      被上訴人，或以各式污穢言詞貶低被上訴人之人格尊嚴。
      況早在96年間，被上訴人便已依上訴人要求斷絕一切與異
      性友人之聯繫，並盡最大努力減少加班次數，上訴人仍誣
      指被上訴人多年前外遇，並以之為藉口，試圖合理化其於
      96年迄今毆打、辱罵被上訴人之舉，實無理之至等語。並
      聲明：(一)請准被上訴人與上訴人離婚。(二)兩造所生未成年
      子女呂為綸權利義務之行使與負擔由被上訴人任之。(三)上
      訴人應自離婚判決確定之翌日起至未成年子女呂為綸成年
      之日止，按月給付被上訴人未成年子女呂為綸之生活費12
      ,179元及自遲延給付之翌日起至清償日止按年息百分之五
      計算之利息；一期逾期給付或不付，視為全部到期。
二、上訴人則以：
（一）97年間保護令爭執係肇因於同年1月1日，上訴人發現被上
      訴人於96年11月間打國際電話1萬3千元與日本男子Yuji密
      切聯繫，爭吵拉扯間，被上訴人惱差成怒將上訴人嘴唇咬
      致紅腫流血。98年間保護令爭執則係肇因於上訴人為阻止
      被上訴人因細故爭執離家，雙方發生拉扯所致，均非上訴
      人惡意毆打被上訴人，絕無虐待被上訴人情事。
（二）兩造婚姻原本美滿和諧，卻因被上訴人於93年間利用公務
      赴美進修之際與以色列籍男子Guy通姦， 並於返國後以電
      子郵件持續保持連絡， 期間甚至於94年4月25日再次赴以
      色列見面， 上訴人迄96年7月10日進入被上訴人私人電子
      信箱始知悉，上訴人深受打擊，惟仍選擇原諒被上訴人，
      詎被上訴人未因外遇過失而努力經營家庭及夫妻感情，仍
      斷續與其他外遇對象聯繫，並棄家外宿，與日本人yuji於
      96年底撥打國際電話約1萬3千元、98年於上訴人基隆父母
      家中接獲多通不明男子的電話、且於99年底密集與000000
      0000及0000000000兩支電話半夜通聯。
（三）上訴人簡訊內容或基於一時情緒言語，或係陳述事實，或
      與被上訴人往來簡訊溝通爭執，或係因被上訴人惡意挑釁
      ，並非惡意謾罵或人身攻擊，縱認上訴人或有過失，亦因
      被上訴人過失責任重於上訴人而認被上訴人離婚之請求無
      理由等語，資為抗辯，聲明求為駁回被上訴人之訴。
三、原審判決：(一)准被上訴人與上訴人離婚。(二)對於兩造所生未
    成年子女呂為綸(男，民國○○年○月○○日生，身分證統一編號
    ：Ｚ000000000）權利義務之行使或負擔，由上訴人任之。被
    上訴人得依如附表所示方式與未成年子女呂為綸會面交往，
    另駁回其餘部分之請求。被上訴人對其敗訴部分，未據聲明
    不服，此部分已告確定。上訴人對判准兩造離婚部分不服提
    起上訴，其上訴聲明為：(一)原判決關於准被上訴人與上訴人
    離婚部分廢棄。(二)上開廢棄部分，被上訴人第一審之訴駁回
    。(三)第一、二審訴訟費用由被上訴人負擔。其餘部分，未據
    聲明不服，亦告確定。被上訴人答辯聲明為：上訴駁回，第
    二審訴訟費用由上訴人負擔。
四、被上訴人主張兩造為夫妻關係，現婚姻關係仍存續中，並共
    同育有未成年子女呂為綸（男，91年9月24日生)，上訴人因
    懷疑被上訴人於93年間曾經外遇，自96年起指責被上訴人出
    軌、外遇，並對被上訴人施以暴力，被上訴人曾先後提出兩
    造保護令之聲請，經原法院分別核發97年度家護字第41號民
    事通常保護令，及98年度司暫家護字第40號民事暫時保護令
    、98年度家護字第724號民事通常保護令之事實， 業據其提
    出戶籍謄本及上揭各保護令為證（見原法院98年度家調字第
    415號卷〔以下稱調解卷〕第8至11頁、原審卷一第310至312
    頁)，並為上訴人所不爭，自堪信為真實。至被上訴人主張
    受上訴人不堪同居之虐待，且兩造婚姻有不能維持之重大事
    由，則為上訴人所否認，經查：
（一）按維護人格尊嚴與確保人身安全，為我國憲法保障人民自
      由權利之基本理念。增進夫妻情感之和諧，防止家庭暴力
      之發生，以保護婚姻制度，亦為社會大眾所期待。民法第
      1052條第1項第3款所稱「不堪同居之虐待」，應就具體事
      件，衡量夫妻之一方受他方虐待所受侵害之嚴重性，斟酌
      當事人之教育程度、社會地位及其他情事，是否已危及婚
      姻關係之維繫以為斷。是夫妻之一方縱行為不檢，而他方
      一時忿激致有過當行為，若受他方虐待已逾越夫妻通常所
      能忍受之程度而有侵害人格尊嚴與人身安全者，即不得謂
      非受不堪同居之虐待（最高法院97年度台上字第1713號90
      年台上字第842判決意旨參照）。
（二）被上訴人對於ycl0385@yahoo.com及maumau805@yahoo.com
      係其申請使用之帳號並不爭執，亦自承確實認識以色列人
      Guylustinger，並曾於93年間因公在美進修之際與以色列
      人Guylustinger共同出遊及拍攝卷附原審卷59頁之照片（
      見原審卷一第101頁）。 參諸上訴人所提系爭電子郵件雖
      係由上訴人申請使用之ljsnet.jack@msa.hinet.net 帳號
      中列印， 惟該等郵件均係於96年7月10日自被上訴人申請
      使用之ycl0385@yahoo.com帳號轉寄至 ljsnet.jack@msa.
      hinet.net ，而其原始郵件寄送時間則早在93、94年間，
      且各郵件間對話內容彼此相關互有呼應（見原審卷一第55
      至58頁），足認系爭電子郵件係被上訴人與友人 Guylus-
      tinger間之對話，被上訴人陳稱時間久遠不復記憶云云，
      顯係避重就輕。而觀諸被上訴人與以色列人Guylustinger
      於電子郵件中出現「Furthermore, you told me that
      you missed me last night.Iam curious what part of
      mine did you mess??lips,hands,or.....haha....」、
      「Guy,I am happy to hear that you like to be with
      me. (hope not only like sex) Although I can't des-
      cribe it exactly, you really made me feel special
      meaning during my stay in NY.Maybe I am not used
      to keep this relationship with men,but hope I made
      you feel easedand happy... miss you Lin」、「 Hi
      sweeti,it was not strange to sleep with you.I lik-
      ed that.」、「Sometime I think of you;the good and
      so peaceful time when we stayed in me apartment.
      The moments I touched and kissed all your body,and
      the way you make me feel so good with you:the tou-
      ch.the kisses.the sex.everything I want to feel
      this feeling again. Guy」、「I was really glad to
      hear your voice last week. I don't know why I of-
      ten recalled you hugged and touched me when we
      lay on the sofa or bed.It's so peaceful.....miss
      you」、「I want to touch you so much,and I miss
      the good time we had together:places we went toge-
      ther as well as only me and you staying in my hou-
      se:eating and making love. miss you a lot Guy」、
      「I miss you touched my hair and every place we
      visited together.Have a good night. Lin」 等通訊內
      容，雖無法確定被上訴人與以色列人Guylustinger間之往
      來是否有性器官之接合而構成通姦，惟其等內容曖昧親密
      又涉及身體之撫摸接觸，互核被上訴人於照片中與以色列
      人Guylustinger親密依偎，顯已逾越已婚之人與異性交往
      之分際。
（三）惟依據上訴人所提之照片及電子郵件觀之，被上訴人係於
      93年間因公赴美進修時與以色列人Guylustinger有親密交
      往，嗣被上訴人返回台灣工作，雖因與女性友人前往以色
      列旅遊而再次見面，並透過系爭電子郵件相互連繫，然均
      係發生於93、94年間。上訴人雖稱自96年間其發覺被上訴
      人在美期間與異性不當交往後，迄今被上訴人仍多次籍口
      出國、以電子郵件與不同異性過從甚密云云，並提出被上
      訴人與日籍友人Yuji之MSN通話內容為證(見原審卷一第32
      至39頁)，惟查被上訴人與日籍友人Yuji之MSN通話內容雖
      出現miss you、love you等文字，但縱觀全編內容，應係
      通話結束時之慣用語，並無親密交往的曖昧之意。又被上
      訴人自93年12月30日赴美進修返國後，確實每年均有多次
      出國記錄，班機前往地點分佈曼谷、香港、馬來西亞、韓
      國、東京、越南、大阪、紐約、洛杉磯、荷蘭及印尼等地
      ，有內政部入出國及移民署函在卷可稽(見原審卷一第236
      至337頁、第247至248頁)，惟被上訴人之出入境次數及班
      機起迄地點，與男女性交通姦並無必然性，尚難以出國次
      數之多寡及前往地點，而認定被上訴人與異性過從甚密。
      至於台灣大哥大股份有限公司之通聯資料所示基地台位置
      僅係表示手機電訊接受或發送器設置所在（見原審卷二第
      8至40頁)，非必然即為被上訴人居住或留宿地點，又外宿
      亦非即係通姦，上訴人以通聯資料所示基地台位置主張被
      上訴人多次外宿賓館、旅店，與異性有不當交往，尚難信
      取。
（四）又被上訴人主張上訴人先後於96年11月22日、97年1月1日
      、97年10月5日及98年5月17日對其施以暴力，致分別受有
      左手挫傷、右手擦傷、右大腿挫傷、鼻部挫傷；上唇擦傷
      、下唇擦傷及頸部 11×3公分紅腫；右手瘀傷；左眼眶外
      側擦傷及下側瘀傷、左頰瘀傷及擦傷、左上唇瘀傷、右上
      唇瘀傷、右小唇瘀傷、右顳頭皮瘀傷、 左腳第5趾瘀傷等
      事實，業據其提出衛生署基隆醫院診斷證明書、臺北市立
      聯合醫院驗傷診斷書、臺北市立聯合醫院仁愛院區受理家
      庭暴力事件驗傷診斷書、被上訴人受傷之照片 2幀、上訴
      人書立之保證書及房門破損照片1幀為證(見原審調解卷第
      12 至14頁、第21至24頁），被上訴人聲請保護令， 亦經
      原法院分別核發97年度家護字第41號民事通常保護令，及
      98年度司暫家護字第40號民事暫時保護令、98年度家護字
      第724號民事通常保護令(見原法院調解卷第10至11頁、原
      審卷一第310至312頁）。另上訴人復於本件離婚事件98年
      10月9日第一次調解期日前之97年3月2月、同年月3日、98
      年3月25日，同年5月17日、同年6月19日、同年8月17日、
      同年9月21日、同年月22日分別以簡訊傳訊「 妳還要這麼
      賤嗎？……媽的！」、「自私自大自傲自以為是的賤女人
      ！我死了會永遠恨妳！」；「整天打扮想著招蜂引蝶、勾
      引男人？」、「女為愛己者容嘛：難怪平常沒跟我出去的
      時候都會戴隱形眼鏡！化妝的時候者會戴隱形眼鏡！化妝
      ！穿短裙！心態噁心！愛找男人嘛！」、「又找那個男人
      吃飯啊？」；「膚衍說謊的嘴，嘴賤」、「被狗幹！」；
      「不要臉」；「真無恥」；「低俗的交際花」、「妳敢說
      沒有過單獨陪逛街、吃飯！還在說謊！交際花！爛！誰知
      道妳哪天陪睡！」；「妳只有被人家幹才叫對不起我嗎！
      下賤」、「不說實話，去被妳外遇的對像幹死！破麻！眾
      人捅！賤！不要臉！滾！」；「妳快去找很多男人幹妳吧
      ……」等極盡貶毀、侵害上訴人人格尊嚴之文字，亦有上
      訴人不爭執真正之電話簡訊照片在卷足憑（見原審調解卷
      第24至37頁），被上訴人主張其受有上訴人不堪同居之虐
      待，尚非無據。
（五）上訴人雖辯稱係因察覺遭被上訴人外遇背叛隱瞞3年， 其
      間被上訴人又9次離家私人出國觀光， 一時情緒衝動所致
      並非惡意毆打、謾罵或人身攻擊云云。按配偶與他人通姦
      之行為，足嚴重破壞夫妻間之信賴與感情，則配偶之另一
      方在察覺其事後，要其容忍不發，固有違夫妻互信之道，
      且與現代夫妻生活情況不合，是身為配偶之上訴人於96年
      7月10日覺察後，一時情緒甚至言語及行為稍有失控， 謾
      罵吵架、或言詞稍有恐嚇，或可認係人之常情。但被上訴
      人與以色列人Guylustinger交往係發生於93、94年間，並
      無證據證明被上訴人迄今仍持續與以色列人Guylustinger
      或其他異性不當交往， 而上訴人於96年7月覺察被上訴人
      與以色列人Guylustinger交往後，雖選擇原諒被上訴人，
      然至今四年仍無法平復， 不惟於98年5月17日仍因認被上
      訴人穿著過於暴露不聽勸阻，而動手毆打被上訴人，且自
      96年7月覺察以降，多次施暴， 被上訴人受傷情形亦一次
      較一次嚴重，有各該診斷證明書及照片為證；又上訴人雖
      選擇繼續婚姻，卻無法恢復對被上訴人之信賴，懷疑被上
      訴人出國洽公、加班之必要性，質疑被上訴人手機使用之
      合理性，且自97年3月起至知悉本件離婚訴訟之日(98年10
      月2日)止，多次以手機簡訊辱罵被上訴人，用字遣詞益見
      貶損詆毀，距被上訴人與人不當交往後四年之98年間仍出
      現「被狗幹」、「眾人捅」等字眼，難認上訴人施行暴力
      及發送不雅簡訊等行為，係初聞被上訴人外遇，一時情緒
      激憤所為。
（六）被上訴人於婚姻關係中，違背夫妻忠誠義務，與配偶以外
      之異性曖昧交往，誠屬不當，上訴人於知悉後，本得本於
      法律規定求為適當判決與補償，惟如選擇原諒繼續婚姻，
      即應一本初心互信以對；但上訴人雖選擇繼續婚姻，卻限
      制被上訴人之出國、加班及使用手機、電子郵件，更多次
      情緒失控施行暴力、寄送不雅文字簡訊，且施暴程度、貶
      抑詆毀情形日益嚴重，斟酌兩造之教育程度、社會地位及
      其他情事，上訴人所為實已逾越夫妻通常所能忍受之程度
      ，確有侵害被上訴人之人格尊嚴及人身安全之情形，難認
      被上訴人未受有不堪同居之虐待。且上訴人自原審判決後
      ，迄今不許被上訴人依原審判決所命方式與未成年子女呂
      為綸會面交往，陳稱「在情感上沒辦法接受被上訴人看小
      孩」等語（見本院卷第27頁背面），並持續於100年7月27
      日、8月15日、9月3日以電子郵件稱 「離婚只有死路一條
      」、「就是今年，所有毀滅，不會留下任何」、「接下來
      的假日跟以前一樣找男人去飯店陪睡？」，又於100年8月
      16日、9月及10月13日打電話到被上訴人辦公室稱「 …你
      去被人家幹死算了啦，操你媽的。你去聲紋比對啊，你越
      這樣做我越要這樣講，操你媽的」、「關你屁事…被人家
      幹死算了啦，操你媽的」、「你等著上媒體，你就做到科
      長為止」、「敗類」、「你假日被幹的爽嗎？不要臉」、
      「爽嗎？被人幹會爽嗎？說啊…破麻（台語）等語（見本
      院卷第31至35頁），仍持續以言語貶損詆毀被上訴人，足
      見上訴人無法控制自己之情緒，如不許被上訴人與上訴人
      離婚，被上訴人日後恐仍將持續遭上訴人肢體或言語暴力
      對待。被上訴人依民法第1052條第1項第3款之規定，請求
      准許兩造離婚，為有理由，應予准許。
五、被上訴人請求與上訴人離婚既有理由，惟兩造對於離婚後兩
    造所生未成年子女呂為綸權利義務之行使或負擔，未經協議
    ，而：
（一）按夫妻離婚者，對於未成年子女權利義務之行使或負擔，
      依協議由一方或雙方共同任之。未經協議或協議不成者，
      法院得依夫妻之一方、主管機關、社會福利機構或其他利
      害關係人之請求或依職權酌定之。前項協議不利於子女者
      ，法院得依主管機關、社會福利機構或其他利害關係人之
      請求或依職權為子女之利益改定之。行使、負擔權利義務
      之一方未盡保護教養之義務或對未成年子女有不利之情事
      者，他方、未成年子女、主管機關、社會福利機構或其他
      利害關係人得為子女之利益，請求法院改定之。前三項情
      形，法院得依請求或依職權，為子女之利益酌定權利義務
      行使負擔之內容及方法。法院得依請求或依職權，為未行
      使或負擔權利義務之一方酌定其與未成年子女會面交往之
      方式及期間。但其會面交往有妨害子女之利益者，法院得
      依請求或依職權變更之。民法第1055條定有明文。又法院
      為前條裁判時，應依子女之最佳利益，審酌一切情形，參
      考社工人員之訪視報告，尤應注意左列事項：一、子女之
      年齡、性別、人數及健康情形。二、子女之意願及人格發
      展之需要。三、父母之年齡、職業、品行、健康情形、經
      濟能力及生活狀況。四、父母保護教養子女之意願及態度
      。五、父母子女間或未成年子女與其他共同生活之人間之
      感情狀況，民法第1055條之1亦定有明文。
（二）原審囑託台北市政府委託中華民國新女性聯合會就兩造所
      生未成年子女呂為綸監護權歸屬進行訪視調查報告結果，
      經該所於99年11月30日以新女（99）芬字第990764號函附
      訪視調查報告書記載：「七、評估與建議(一)評估內容：1.
      親子關係及親職能力：綜原告（即被上訴人）所述，其曾
      擔任案主照顧者，對於案主個性、習性等發展狀況均能有
      所描述及瞭解，在無法探視情形下，積極尋求探視資源及
      嘗試，顯見原告對案主親情互動之渴望及用心，惟案主對
      於原告相關區塊事情皆表示不記得及忘記，故社工無法確
      實瞭解其親子關係狀況，但感受的出原告對於案主的關愛
      之情。綜被告（即上訴人）所述，其曾擔任案主照顧者，
      將案主接回同住後用心照顧案主，相當重視案主課業表現
      狀況並花費許多時間指導之，案主在其教導下成績亦保持
      良好狀態，從關係人二（即案主學校導師）所述可瞭解被
      告對案主課業部分作了努力，案主亦肯定被告之用心及付
      出，讓其能從錯誤中學習正確觀念，評估被告親職觀念良
      好、親子互動關係熟悉……。2.支持系統及環境關係：家
      庭支持系統：綜兩造所述，兩造家人對案主友善及疼愛，
      並均能提供案主生活照顧之協助，其家庭資源均為充裕。
      經濟環境關係：綜兩造所述，兩造均有穩定之工作及收入
      ，貸款亦均能按月償還，評估兩造未來均能獨立撫養案主
      。住家環境關係：原告居所外圍環境生活機能良好，內部
      環境乾淨整齊，對於未來房慮配置亦尊重案主意願，其目
      前住家安排應無慮。社工訪視當天，被告居所正在裝潢，
      故此部分無法評估，但觀察案主擁有其個人隱私房間。3.
      照顧計畫之可行性：原告注重案主樂觀、自信心、勇於嘗
      試之培養，亦希望以己身作為案主學習榜樣，並透過鼓勵
      方式來增加案主學習動力，且其對於未來照顧案主已有明
      確之規劃，然從案主與關係人二所述可看出，原告過去與
      案主互動機會少有，案主對於原告已存有些許負面情緒及
      陌生感，原告宜需先花時間與案主重建情感，循序漸進增
      加親子互動機會，將有助於未來其親子情感及關係之建立
      。被告注重案主獨立自主之培養，會將案主帶在身邊讓其
      適時學習並及時糾正案主錯誤行為，從案主及關係人一（
      案主好友之母親）、二所述均可瞭解被告對於案主管教方
      式較為嚴格及全面性，但案主肯定並認同被告的教養方式
      ，足見被告的教養觀念對案主有所幫助並符合其需求。…
      …」等語（見原審卷一第334至338頁）。原審參酌上開訪
      視建議，並審酌被上訴人工作需要經常性的加班及出國洽
      公，而上訴人擔任教職，作息與未成年子女較能配合，且
      未成年子女現為小學二年級，年紀尚幼，生活作息變動不
      宜過大，而其自98年 5月起迄今與上訴人共同生活適應良
      好，為未成年子女呂為綸之最佳利益考量，原審因而酌定
      對於呂為綸權利義務之行使或負擔由上訴人任之，並無不
      當。
（三）又按法院得依請求或依職權，為未行使或負擔權利義務之
      一方酌定其與未成年子女會面交往之方式及期間。民法第
      1055條第5項前段定有明文。 而法院依民法第1055條之規
      定，為酌定、改定或變更時，得命交付子女、未行使或負
      擔權利義務之一方與未成年子女會面交往之方式與期間。
      此觀非訟事件法第127條第1項前段規定自明。又會面交往
      乃基於親子關係所衍生之自然權利，不僅為未行使保護教
      養權之父或母之權利，更為未成年子女之權利，自應以子
      女之最佳利益為考量。本院維持原判決准兩造離婚，並就
      原審酌定對於兩造所生未成年子女呂為綸權利義務之行使
      或負擔由上訴人任之，惟因母子天性，天下皆同，被上訴
      人基於其間親子血緣關係及本於親子之情愛而生之親權並
      未喪失，而未成年子女於成長過程亦需母親之關愛，且有
      享受父母雙方親情之權利，夫妻關係之解離無涉親子關係
      之斷絕，成年人間之情感糾葛不應以子女孺慕之情為代價
      。第查被上訴人於訪視進行中每因談無法探視未成年子女
      呂為綸而落淚，未成年子女呂為綸亦於原審庭訊時亦表示
      會想念被上訴人，並不排斥被上訴人至學校探視，亦同意
      於每月第一、三週週末與被上訴人會面交往並外出過夜等
      語（見原審卷一第102至103頁），足見未成子女呂為綸思
      母孺慕之情，參酌訪視報告建議事項稱：「……觀察原告
      對案主感情強烈且行動積極，就以人倫親情來說，在不違
      背建立基本保護原則下宜應讓案主享有母愛之權利……然
      觀察被告於處理婚姻衝突中並未思考案主（即未成年子女
      呂為綸）立場，讓案主承擔家庭解組之重擔而未察覺，婚
      姻衝突的交互作用亦會影響正常身心發展及情緒起伏，且
      觀察案主於訪視當天對於原告相關議題均以不曉得來回應
      ，言語中有所迴避，回應社工問題多片面及段落，評估案
      主因涉入兩造婚姻衝突中，受到相關身心影響並處於矛盾
      心理，在擔憂及保護等複雜情緒下畏懼談論原告相關事情
      」等語（見原審卷一第338頁)，經衡酌並無予被上訴人探
      視將不利於未成年子女之情形，為呂為綸的最佳利益考量
      ，使其因兩造離婚所受之傷害減到最低，不致疏離母女情
      感，亦使被上訴人有機會彌補無法長期在呂為綸身邊盡母
      責之憾，不宜剝奪被上訴人與呂為綸相處之機會。宜由兩
      造秉持理性，共同關懷呂為綸，使呂為論在和平愉悅之狀
      況下與被上訴人進行會面交往，以同享父母溫暖關愛。準
      此，原審審酌兩造所生未成年子女呂為綸，應使其同時擁
      有母愛之機會，增進人格正常發展等情況，酌定被上訴人
      得依原判決附表所示與未成年子女呂為綸會面交往，核無
      不當。
六、綜上所述，被上訴人主張受上訴人不堪同居之虐待為可採，
    上訴人所辯均無可取， 是被上訴人依民法第1052條第1項第
    3款規定請求與上訴人離婚，為有理由，應予准許， 本院並
    就原審酌定兩造所生未成年子女呂為綸權利義務之行使或負
    擔，由上訴人任之，及被上訴人得依原判決附表所示時間、
    方式與呂為綸為會面交往，認無不當，毋庸變更。從而，原
    審判決准被上訴人與上訴人離婚，及兩造未成年子女呂為綸
    之權利義務之行使或負擔應由上訴人任之，並酌定被上訴人
    得依原判決附表所示時間、方式與呂為綸為會面交往，並無
    違誤。上訴意旨指摘原判決關於判准兩造離婚部分不當，求
    予廢棄改判，為無理由，應予駁回。
七、本件事證已臻明確，兩造其餘之攻擊防禦方法及所提證據，
    經審酌後認均無礙判決之結果，爰不予一一論述。
八、據上論結，本件上訴為無理由，依民事訴訟法第449條第1項
    、第78條，判決如主文。
中    華    民    國   100    年    12    月    13    日
                    民事第三庭
                        審判長法  官  林敬修
                              法  官  劉勝吉
                              法  官  張靜女
正本係照原本作成。
如不服本判決，應於收受送達後20日內向本院提出上訴書狀，其
未表明上訴理由者，應於提出上訴後20日內向本院補提理由書狀
（均須按他造當事人之人數附繕本）上訴時應提出委任律師或具
有律師資格之人之委任狀；委任有律師資格者，另應附具律師資
格證書及釋明委任人與受任人有民事訴訟法第466條之1 第1項但
書或第2項（詳附註）所定關係之釋明文書影本。 如委任律師提
起上訴者，應一併繳納上訴審裁判費。
中    華    民    國   100    年    12    月    14    日
                              書記官  蕭麗珍
附註：
民事訴訟法第466條之1（第1項、第2項）：
對於第二審判決上訴，上訴人應委任律師為訴訟代理人。但上訴
人或其他法定代理人具有律師資格者，不在此限。
上訴人之配偶、三親等內之血親、二親等內之姻親，或上訴人為
法人、中央或地方機關時，其所屬專任人員具有律師資格並經法
院認為適當者，亦得為第三審訴訟代理人。